ACORDAO-COMPLETO-2388761

ACÓRDÃO 850/2020 ATA 11/2020 - PLENÁRIO

VISTOS, relatados e discutidos estes autos que, no presente momento, tratam de embargos de declaração opostos pela Secretaria do Tesouro Nacional (STN) em face do item 9.6 do Acórdão 2.029/2011 prolatado pelo Plenário do TCU, ao apreciar o monitoramento determinado pelo item 9.12 do Acórdão 2.280/2008 proferido pelo Plenário do TCU, no âmbito do TC Processo 026.827/2007-0, ao apreciar a auditoria de conformidade sobre diversos órgãos e entidades federais com vistas a avaliar a regularidade da eventual concessão da Declaração de Aptidão ao Pronaf (DAP) e do processo de solicitação, repasse, concessão e uso dos recursos federais no bojo do Programa Nacional de Fortalecimento da Agricultura Familiar (Pronaf) ; 
ACORDAM os Ministros do Tribunal de Contas da União, reunidos em Sessão do Plenário, ante as razões expostas pelo Relator, em:
9.1. conhecer dos presentes embargos de declaração para lhes dar, no mérito, o parcial provimento e, assim, alterar apenas a redação atribuída ao item 9.6 do Acórdão 2029/2011-TCU-Plenário para os seguintes termos: 
" (...) 9.6. determinar, nos termos do art. 43, I, da Lei nº  8.443, de 1992, e do art. 250, II, do RITCU, que, em sintonia com o art. 7º da Lei 8.427, de 1992, o Banco Central do Brasil promova, se ainda não fez, a instauração de procedimentos administrativos para reconhecer a subsistência da possível irregularidade ou do desvio de recursos na aplicação das subvenções econômicas concedidas no âmbito do Programa Nacional de Fortalecimento da Agricultura Familiar (Pronaf) , em homenagem ao princípio da economicidade, e para aplicar as eventuais sanções cabíveis, nos termos do art. 6º da Lei nº 8.427, de 1992, encaminhando em favor da então Secretaria do Tesouro Nacional (STN) e do Ministério da Agricultura, Pecuária e Abastecimento (Mapa) as conclusões dos referidos procedimentos administrativos para a aplicação da subjacente penalidade; sem prejuízo de que, quando não for viável a instauração do referido procedimento administrativo, por ser antieconômico, o Banco Central do Brasil informe às instituições do Sistema Nacional de Crédito Rural a ocorrência da irregularidade na emissão da Declaração de Aptidão ao Pronaf (DAP) para a subsequente avaliação do risco de crédito na futura concessão de novas operações em prol dos mutuários beneficiados pelo crédito rural com a utilização de DAP irregular, comunicando a aludida ocorrência à então STN e ao Mapa; determinando, ainda, que, diante da instauração dos procedimentos administrativos pelo Banco Central do Brasil e das subsequentes conclusões obtidas nesses procedimentos sobre a aplicação das sanções previstas no art. 6º da Lei nº 8.427, de 1992, a então Secretaria do Tesouro Nacional (STN) promova as medidas cabíveis para a efetiva cobrança pela devolução em dobro da subvenção recebida, com a devida atualização monetária, em favor da União ou, em respeito ao princípio da economicidade, adote as demais providências cabíveis, a exemplo da inscrição dos responsáveis no Cadastro Informativo de Créditos não Quitados do Setor Público Federal (Cadin) após o devido processo legal, diante da inviabilidade econômica da aludida cobrança;"
9.2. determinar, nos termos do art. 43, I, da Lei nº 8.443, de 1992, e do art. 250, II, do RITCU, que a Secretaria do Tesouro Nacional promova a intimação das correspondentes instituições financeiras (Banco Regional de Desenvolvimento do Extremo Sul - Bandesul, Banco de Desenvolvimento do Estado do Espírito Santo - Bandes e Banco do Brasil) para, no prazo de até 90 (noventa) dias, informarem os valores atualizados, até 31/12/2018, a serem cobrados por força do Acórdão 2280/2008-TCU-Plenário, em face da cláusula contratual tendente a estipular a obrigação de as instituições contratadas fornecerem as informações necessárias ao acompanhamento, ao controle e à avaliação do Programa Nacional de Fortalecimento da Agricultura Familiar;
9.3. determinar, nos termos do art. 43, I, da Lei nº 8.443, de 1992, e do art. 250, II, do RITCU, que, no prazo de 120 (cento e vinte) dias contados da ciência desta deliberação, o Banco Central do Brasil e a Secretaria Especial do Tesouro Nacional informem o TCU sobre o resultado das providências adotadas para o efetivo cumprimento das determinações prolatadas pelo item 9.2 deste Acórdão e pelo novo item 9.6 do Acórdão 2029/2011-TCU-Plenário;
9.4. determinar que a unidade técnica adote as seguintes medidas:
9.4.1. envie a cópia deste Acórdão, com o Relatório e da Proposta de Deliberação, à então Secretaria do Tesouro Nacional, à Procuradoria-Geral da Fazenda Nacional, à Advocacia-Geral da União, ao Banco Central do Brasil, ao Ministério da Agricultura, Pecuária e Abastecimento, à Controladoria-Geral da União, à Comissão de Agricultura, Pecuária, Abastecimento e Desenvolvimento Rural da Câmara dos Deputados, à Comissão de Agricultura e Reforma Agrária do Senado Federal e à Secretaria de Controle Externo da Agricultura e do Meio Ambiente, para ciência e eventuais providências; e
9.4.2. promova o apensamento do presente processo ao TC Processo 026.827/2007-0, sem prejuízo de promover o monitoramento das determinações prolatadas pelos itens 9.2 e 9.3 deste Acórdão e pelo novo item 9.6 do Acórdão 2029/2011-TCU-Plenário.

Embargos de Declaração contra acórdão que proferiu determinação à recorrente em monitoramento de auditoria que teve por objetivo avaliar a regularidade da concessão da Declaração de Aptidão ao Pronaf (DAP) e do processo de solicitação, repasse, concessão e uso dos recursos do Programa Nacional de Fortalecimento da Agricultura Familiar (Pronaf).

3. Embargante: Secretaria do Tesouro Nacional (CNPJ 00.394.460/0409-50).

13.1. Ministros presentes: José Mucio Monteiro (Presidente), Walton Alencar Rodrigues, Benjamin Zymler, Augusto Nardes, Aroldo Cedraz, Raimundo Carreiro, Ana Arraes, Bruno Dantas e Vital do Rêgo.
13.2. Ministros-Substitutos presentes: Augusto Sherman Cavalcanti, Marcos Bemquerer Costa, André Luís de Carvalho (Relator) e Weder de Oliveira.

ACORDAO-COMPLETO-2470341

Acórdão de Relação 1149/2021 - Plenário

Acórdão de Relação

ACORDAO-COMPLETO-2425768

Acórdão de Relação 2397/2020 - Plenário

ANDRÉ DE CARVALHO

Ministro-Substituto André Luís de Carvalho.

Trata-se, no presente momento, de embargos de declaração opostos pela Secretaria do Tesouro Nacional (STN) em face do item 9.6 do Acórdão 2.029/2011 prolatado pelo Plenário do TCU, ao apreciar o monitoramento determinado pelo item 9.12 do Acórdão 2.280/2008 proferido pelo Plenário do TCU, no âmbito do TC Processo 026.827/2007-0, ao apreciar a auditoria de conformidade sobre diversos órgãos e entidades federais com vistas a avaliar a regularidade da eventual concessão da Declaração de Aptidão ao Pronaf (DAP) e do processo de solicitação, repasse, concessão e uso dos recursos federais no bojo do Programa Nacional de Fortalecimento da Agricultura Familiar (Pronaf) .
2.	O Acórdão 2.280/2008 foi prolatado pelo Plenário do TCU nos seguintes termos:
" (...) 9.1. Determinar ao Ministério do Desenvolvimento Agrário que:
9.1.l. identifique e corrija eventuais falhas nos percentuais oriundos das rendas dos estabelecimentos rurais, referentes às DAPs indicadas no arquivo PERC_DAP_DiF_PERC_CALCULADO.TXT, já encaminhado a esse ministério, com o objetivo de aperfeiçoar os controles sobre as exigências do MCR;
9.1.2. identifique os beneficiários do Pronaf titulares de mais de um Documento de Aptidão, com vistas à anulação dos atos irregulares, em respeito ao princípio da unicidade disposto na Portaria MDA n° 52/2007, e informe os resultados ao Tribunal no prazo de 60 (sessenta) dias;
9.1.3. aprofunde as investigações sobre os titulares das DAPs presentes no arquivo TODOS_OS_ GRUPOS_COM_DT_EMISSAO.XLS, constante de CD anexo ao processo, com vistas à anulação  dos documentos cujas rendas estão em desacordo com o Capítulo 10, Seção 2, do MCR (Atualização MCR 487, de 8.8.2007) , e informe os resultados dos trabalhos ao Tribunal no prazo de 1 (hum) ano;
9.1.4. identifique, com base no arquivo FINANC_RAIS_GERAL_TODOS.XLS - CD, anexo ao processo, os casos de concessão de crédito a famílias com Documentos de Aptidão irregulares e, ouvidos os titulares, anule os respectivos DAPs;
9.1.5. encaminhe os resultados obtidos nos trabalhos apontados no item anterior ao BACEN para as providências a cargo daquela autarquia, e informe as providências adotadas ao Tribunal, no prazo de 1 (hum) ano;
9.1.6. acompanhe todas as irregularidades encaminhadas pelos órgãos envolvidos com o controle do Pronaf, visando a anulação dos documentos de aptidão irregulares, com a subsequente informação ao Banco Central do Brasil;
9.2. Determinar aos Ministérios do Desenvolvimento Agrário, do Trabalho, da Previdência Social, do Planejamento, bem como à CGU, que compartilhem entre si os dados que contenham qualificações sócio-econômicas dos agricultores familiares, com vistas a que o MDA ateste as características exigidas nos normativos para inclusão nos grupos do Pronaf;
9.3. Determinar ao Ministério do Desenvolvimento Agrário, Banco do Brasil e Banco Central do Brasil, que, ouvidos os responsáveis, anulem as DAPs dos envolvidos nas irregularidades no município de Angélica - MS, bem como promovam a desclassificação dos créditos concedidos a eles e adotem providências para a devolução em dobro ao Tesouro Nacional das subvenções recebidas, de acordo com o que determinam o item 27, da seção 1, capítulo 10, do MCR, e o art. 6°, da. Lei n° 8.427/1992 (itens 3.3.1.38 a 3.3.1:44 - deste relatório) ;
9.4. Determinar ao Banco do Brasil que aprofunde os procedimentos de fiscalização sobre as operações 40/01632-3, 40/01146, 40/01309, 40/01204, 40/01302, 40/01363-4, fiscalizadas e consideradas irregulares por essa instituição, com vistas a possível desclassificação dos créditos e devolução dos recursos subvencionados como determinam o item 27, da seção 1, capítulo 10, do MCR, e o art. 6°, da Lei n° 8.427/1992, e informe os resultados ao Tribunal no prazo de 30 (trinta) dias;
9.5. Determinar ao Banco Central do Brasil que: 
9.5.1. informe ao Tribunal cronograma de implantação do novo Layout do RECOR, tendo em vista a importância desse sistema na sistemática de concessão e controle do crédito rural no país;
9.5.2. proceda junto aos agentes operadores do Pronaf, com base nos resultados dos procedimentos administrativos de anulação das DAPs irregulares promovidos pelo Ministério do Desenvolvimento Agrário (item 9.1.5) , à devolução em dobro dos valores subvencionados, como determinam o item 27, da seção 1, capítulo 10, do MCR, e o art. 6°, da Lei n° 8.427/1992, e informe as providências adotadas ao Tribunal, no prazo de 1 (hum) ano;
9.6. determinar à CGU, ao Ministério Público da União e à Polícia Federal, que enviem ao MDA todos os casos de irregularidades relativas ao Pronaf, com finalidade de instruir procedimentos administrativos para anulação das DAPs e consequente devolução dos recursos subsidiados, conforme determinam o item 27, da seção 1, capítulo 10, do MCR, e o art. 6°, da Lei n° 8.427/1992;
9.7. determinar à Secretaria de Agricultura Familiar que verifique a viabilidade de condicionar o acesso das famílias com renda bruta mensal igual/superior a R$ 18.000,00 à apresentação de documentos que comprovem as informações sócio-económicas dos candidatos ao programa;
9.8. determinar aos órgãos envolvidos com a presente auditoria que observem o sigilo das informações econômico-financeiras dos cidadãos citados nos autos, sob pena de responsabilização administrativa e criminal;
9.9. Recomendar ao Banco Central do Brasil que:
9.9.1. realize fiscalizações anuais no Pronaf, com vistas aprofundar os controles do programa, informando os dados das auditorias no processo de prestações de contas do órgão ao Tribunal;
9.9.2. verifique, se já não o fez, a viabilidade de proceder à reformulação do RECOR em conjunto com a Secretaria do Tesouro Nacional, caso esse órgão demonstre interesse no feito;
9.10. Encaminhar os arquivos FINANC_RAIS_B_299.XLS, FINANC_RAIS_C_299.XLS e FINANC_RAIS_D_299.XLS, os quais identificam indivíduos que possivelmente omitiram informações salariais destoantes dos limites exigidos pelo Pronaf, mas obtiveram DAPs e financiamentos com taxas subsidiadas, bem como cópia do presente trabalho, ao Ministério Público Federal, para a adoção das medidas que julgar cabíveis;
9.11. Encaminhar cópia do inteiro teor deste Acórdão, bem como do relatório de auditoria ao Banco Central do Brasil, ao Ministério do Desenvolvimento Agrário e à Controladoria Geral da União para que coordenem a execução das determinações proferidas no presente acórdão, alertando-os acerca da necessidade de se manter o sigilo atinente ao presente processo;
9.12. enviar os autos à Semag para que seja programada a realização do monitoramento das determinações e recomendações prolatadas neste Acórdão, nos termos do art. 243 do Regimento Interno do TCU e/c o art. 14 da Resolução TCU n° 175, 12005;
9.13. Manter a chancela de sigilo destes autos."
3.	Já o aludido Acórdão 2.029/2011 foi proferido pelo Plenário do TCU no seguinte sentido:
	" (...) 9.6. 	determinar à Secretaria do Tesouro Nacional que, de posse das informações enviadas pelo Banco Central do Brasil, tratadas nos subitens 2.1.1, 2.1.2, 2.1.3, 2.1.4, 2.5.2 e 2.1.6 do Relatório, adote as medidas necessárias no intuito de obter a devolução em dobro dos valores subvencionados, como determina a Seção 1, capítulo 10, do MCR, e o art. 6º da Lei nº 8.427, de 27 de maio de 1992, e informe as providências adotadas ao Tribunal, no prazo de 90 (noventa) dias".
4.	Inconformada, a STN apresentou os seus embargos de declaração à Peça 132, alegando, em síntese, a subsistência de omissões e obscuridades no referido Acórdão 2029/2011-TCU-Plenário tendentes a inviabilizar o cumprimento da aludida determinação ante a subsistência de incertezas jurídicas sobre as alçadas e os procedimentos de cobrança por parte da STN, tendo, ao final, requerido a reforma do referido acórdão para desonerá-la da cobrança individualizada das aludidas operações, além de suspender as análogas demandas até a apreciação final dos embargos.
5.	Diante dos possíveis efeitos do eventual acolhimento do pleito formulado pela STN sobre o Banco Central do Brasil, expedi o Despacho à Peça 155 e determinei a notificação do Bacen para apresentar as suas eventuais contrarrazões sobre os embargos opostos pela STN, tendo a correspondente resposta sido acostada à Peça 158.
6.	Após a análise inicial do feito, a Semag assinalou que as controvérsias sobre as competências da STN e do Bacen teriam sido dirimidas por meio do Parecer nº 80/2018/Decor/AGU no sentido de deferir ao Bacen a competência para reconhecer as aplicações irregulares e os desvios de recursos provenientes de subvenções econômicas com vistas a aplicar em desfavor dos responsáveis a sanção de devolução em dobro do correspondente valor, em sintonia com os então vigentes arts. 4º-A, 4º-B e 4º-C da Lei nº 11.110, de 2005, e com os arts. 6º e 7º da Lei nº 8.427, de 1992, além de deferir à STN a competência para adotar as medidas tendentes à cobrança dos valores decorrentes dessa sanção.
7.	Por conseguinte, em 31/7/2019, promovi a preliminar reunião técnica no TCU com alguns representantes do Bacen e da STN, além do secretário da Semag, para discorrer sobre algumas possíveis dificuldades no subsequente cumprimento do referido acórdão, tendo ficado acertada a subsequente realização do devido ciclo de reuniões técnicas para o melhor deslinde dessas dificuldades, com a eventual participação de representantes do Bacen, da STN, da Advocacia-Geral da União (AGU) , do Ministério da Agricultura, da Casa Civil da Presidência da República e da Procuradoria-Geral da Fazenda Nacional (PGFN) , além de integrantes da Semag e da minha Assessoria.
8.	Determinei, então, o retorno do processo à Semag para promover o excepcional sobrestamento do andamento dos embargos até o final do referido ciclo de reuniões técnicas, desde que respeitado o prazo máximo de 120 (cento e vinte) dias, sem prejuízo de determinar que, após o suscitado sobrestamento, a unidade técnica emitisse o seu novo parecer conclusivo sobre os presentes embargos, com a adicional análise dos novos elementos resultantes do aludido ciclo de reuniões técnicas, submetendo o feito ao Ministro-Relator (Peça 191) .
9.	Por esse prisma, em 27/8/2019, foi realizada a 1ª reunião técnica (Peça 192) com a participação de representantes das seguintes instituições públicas: Ministério da Agricultura, Pecuária e Abastecimento (Mapa) , STN, Bacen, AGU, Controladoria-Geral da União (CGU) , Empresa de Assistência Técnica e Extensão Rural de Minas Gerais (Emater-MG) , Empresa de Assistência Técnica e Extensão Rural do Pará (Emater-PA) e Associação Brasileira das Entidades Estaduais de Assistência Técnica e Extensão Rural (Asbraer) .
10.	Mais adiante, a Semag realizou a subsequente reunião técnica com a Secretaria de Controle Externo da Agricultura e do Meio Ambiente (SecexAgroAmbiental) a fim de verificar a possibilidade de atribuir ao Mapa a responsabilidade pela inscrição do mutuário infrator no Cadastro Informativo de Créditos Não Quitados do Setor Público Federal (Cadin) em face de desvio ou irregularidade na aplicação dos recursos federais, tendo os representantes da SecexAgroAmbiental opinado no sentido de o Mapa somente ter condições de verificar a irregularidade na emissão das DAP, mas não de apurar a ocorrência de desvio ou irregularidade na aplicação dos recursos inerentes às operações de crédito para a subvenção no âmbito do Pronaf, estando essa competência sob a esfera do Bacen.
11.	De todo modo, após a análise final do feito, o auditor federal da Semag lançou o seu parecer conclusivo à Peça 197, com a anuência dos dirigentes da unidade técnica (Peças 198 e 199) , nos seguintes termos:
" (...) INFORMAÇÕES/ALEGAÇÕES DA STN
5. Com a finalidade de subsidiar a instrução do processo, esta unidade técnica expediu o Ofício 196/2018-TCU/Semag à STN (peça 165) , solicitando as seguintes informações:
valores atualizados a serem recebidos a título de cobrança nos termos item 9.6 do Acórdão 2280/2008-TCU-Plenário, bem como, o detalhamento dos respectivos custos de cobrança decorrentes das medidas a serem implementadas para obter a devolução, em dobro, de subvenções econômicas recebidas indevidamente em operações do Pronaf;
cópia dos contratos celebrados, no âmbito Pronaf, entre a União e as instituições financeiras públicas; e 
manifestação sobre eventual prescrição do direito de cobrança crédito de natureza não-tributária no âmbito do Pronaf.
6. Em resposta ao citado ofício, a STN enviou o Ofício SEI 257/2018/Cform/Dirco/STN-MF, encaminhando a Nota Técnica SEI 70/2018/GEMPR/CGFIS/Sugef/STN-MF, com os correspondentes anexos (peças 176 a 185) .
7. Na mencionada nota técnica, a Secretaria informou que os valores atualizados, com referência à posição de 30/9/2018, a serem recebidos a título de cobrança nos termos do item 9.6 do Acórdão 2280/2008-TCU-Plenário, respectivamente, com BNDES, Sicoob e Sicredi, foram de R$ 461.420,63, R$ 3.425,75 e R$ 191.285,32. Aduziu que o Banco de Desenvolvimento do Extremo Sul - Badesul, o Banco de Desenvolvimento do Estado do Espírito Santo - Bandes e o Banco do Brasil não apresentaram os valores da subvenção. 
8. No que concerne aos custos de cobrança decorrentes das medidas a serem implementadas com vistas à devolução em dobro de subvenções econômicas recebidas indevidamente em operações do Pronaf, a STN noticiou a proposta feita pelo Banco do Brasil para remuneração dos serviços atinentes à cobrança em dobro das subvenções econômicas já aludidas. Essa instituição financeira informou a precificação unitária composta da seguinte forma: i) preço unitário por serviço de novos ajuizamentos de R$ 11.437,87; (ii) preço unitário por serviço de manutenção do estoque (mensal) de R$ 52,60.
9. Com respeito aos contratos celebrados, no âmbito do Pronaf, entre a União e as instituições financeiras públicas, a STN encaminhou: o Contrato 1-2017 - Prestação de Serviços do Banco da Amazônia (peça 180) e o seu Primeiro Termo Aditivo (peça 179) ; o Contrato 2-2017 - Prestação de Serviços do Banco do Brasil (peça 181) ; o Contrato 1/Copec/Supof/STN - Prestação de Serviços do Banco do Nordeste do Brasil (BNB) (peça 184) e seus Primeiro (peça 182) e Segundo Aditivos (peça 183) .
10. Segundo aquela secretaria, a Lei 8.427/1992 autorizou o Poder Executivo a conceder subvenções econômicas a produtores rurais e suas cooperativas, sob a forma de equalização de preços ou taxas de juros e outros encargos financeiros. Além disso, conforme o disposto no art. 5º-A da citada lei, o Poder Executivo pode conceder subvenções econômicas na forma de rebates, bônus de adimplência, garantia de preços de produtos agropecuários e outros benefícios a agricultores familiares, suas associações e cooperativas nas operações de crédito rural contratadas no âmbito do Pronaf. 
11. A STN acrescentou que outra fonte de recursos utilizada nos financiamentos agrícolas é o Orçamento Geral da União (OGU) e que tais financiamentos são regidos pela Lei 10.186/2001 e podem contar com rebates e bônus de adimplência ao amparo da Lei 8.427/1992. Todavia, tais operações não são passíveis de subvenção econômica na forma de equalização de taxas de juros.
12. A secretaria aduziu que a cobrança da devolução em dobro dos valores subvencionados objeto do Acórdão 2029/2011-TCU-Plenário pode se referir tanto à equalização de taxas de juros, quanto a bônus e rebates. A STN frisou que a prestação de serviço realizada ao amparo dos contratos mencionados se restringe aos financiamentos do Pronaf concedidos exclusivamente com recursos do OGU.
13. A propósito do tema da prescrição, a STN entende que, dada a complexidade do arcabouço jurídico, a análise sobre eventual prescrição do direito de cobrança de crédito de natureza não-tributária no âmbito do Pronaf deve ser realizada caso a caso, no momento da instauração de processo administrativo de apuração da possível irregularidade.
14. Acerca da matéria em comento, a STN invocou o Parecer PGFN/CAF 551/2014 da Procuradoria-Geral da Fazenda Nacional (PGFN) , segundo o qual cabe ao Banco Central, na condição de entidade fiscalizadora das operações subvencionadas, e com base no seu poder de polícia, instaurar procedimento administrativo para apurar possível ilegalidade, observando os princípios constitucionais da ampla defesa e do contraditório e, ao final, proferir decisão motivada e fundamentada com indicação da sanção cabível. 
15. Entende a STN que compete ao Banco Central, previamente à instauração de procedimento administrativo, realizar análise sobre a eventual prescrição do direito de cobrança do crédito em referência.
16. Os contratos de prestação de serviços com instituições financeiras públicas encaminhados pela STN contêm cláusulas uniformes quanto às obrigações das instituições, dentre as quais transcreve-se o seguinte:
'CLÁUSULA TERCEIRA - DAS OBRIGAÇÕES   ESPECIAIS   - Para o perfeito cumprimento da finalidade deste ajuste, no tocante aos financiamentos ao amparo do PRONAF, concedidos com recursos do orçamento das Operações Oficiais de Crédito, o CONTRATADO se obriga a:
 (...)	XVII - fornecer à STN, ao Banco Central do Brasil (BC) , à Secretaria Especial de Agricultura Familiar e do Desenvolvimento Agrário (SEAD) e aos órgãos de controle interno e externo, quando formalmente solicitado, as informações necessárias ao acompanhamento, controle e avaliação do Programa;
 (...) XXIII - devolver, em dobro, atualizado monetariamente, conforme previsto no artigo 6º da Lei nº 8.427/1992, parcelas que eventualmente venham a ser consideradas aplicação irregular ou desvio dos recursos e apontadas como indevidas pela STN, pelo Banco Central ou pelos órgãos de controle, sem prejuízo da aplicação das sanções previstas na Cláusula Décima Quarta'.
17. A seu turno, a cláusula Décima Quarta dispõe sobre as sanções administrativas o transcrito a seguir:
'CLÁUSULA DÉCIMA QUARTA - DAS SANÇÕES ADMINISTRATIVAS - No caso de inexecução total ou parcial deste Contrato e ainda na ocorrência de atraso injustificado na execução do mesmo, sujeitar-se-á o CONTRATADO, às seguintes penalidades:
I- advertência;
II- multa;
III- suspensão temporária de participação em licitação promovida pelo Ministério da Fazenda e impedimento de contratar com este por prazo de 06 (seis) meses a 02 (dois) anos;
IV- declaração de inidoneidade para licitar e contratar com a Administração Pública, enquanto perdurarem os motivos determinantes da punição ou até que seja promovida a reabilitação perante a própria autoridade que aplicou a pena, que será concedida sempre que o CONTRATADO ressarcir à UNIÃO pelos prejuízos resultantes e, depois de decorrido o prazo da sanção aplicada com base no inciso anterior.
 (...) PARÁGRAFO QUARTO - A suspensão temporária, prevista no inciso III desta Cláusula, poderá ser aplicada quando ocorrer:
a) Apresentação de documentos falsos ou falsificados;
b) Reincidência na aplicação da penalidade de multa;
c) Irregularidades que ensejem a rescisão contratual;
d) Condenação definitiva por praticar fraude fiscal no recolhimento de quaisquer tributos;
e) Prática de atos ilícitos visando prejudicar a execução do contrato.
PARÁGRAFO QUINTO - A declaração de inidoneidade, prevista no inciso IV desta Cláusula, poderá ser proposta ao Ministro da Fazenda quando constatada a má-fé, ação maliciosa e premeditada em prejuízo da UNIÃO, evidência de atuação com interesses escusos ou reincidência de faltas que acarretem prejuízo à UNIÃO ou aplicações sucessivas de outras penalidades'.
EXAME TÉCNICO
18. A STN informou os saldos atualizados até 30/9/2018 com referência à posição de 30/9/2018 a serem recebidos a título de cobrança nos termos do item 9.6 do Acórdão 2280/2008-TCU-Plenário, mas noticiou também que Badesul, Bandes e Banco do Brasil não informaram os valores atualizados a serem cobrados nos termos do referido acórdão. 
19. Não obstante existir previsão contratual (Cláusula Terceira, item XVII) de que as instituições financeiras têm obrigação de fornecerem as informações necessárias ao acompanhamento, controle e avaliação do Programa, as mencionadas instituições financeiras não forneceram as informações solicitadas. 
20. A STN deve fazer valer a obrigação contratual e exigir das mencionadas instituições financeiras contratadas que forneçam as informações necessárias ao acompanhamento, controle e avaliação do Programa, sob pena de aplicação das sanções administrativas previstas. Nesse sentido, propõe-se determinar a STN que exija das mencionadas instituições financeiras inadimplentes a prestação das informações solicitadas, com base na mencionada cláusula contratual. 
21. A STN noticiou que, consultado sobre estimativa de custo para a prestação de serviços de cobrança, o Banco do Brasil comunicou que o serviço de cobrança tem o valor de R$ 11.437,87 por operação, com posterior cobrança mensal de R$ 52,60 por operação para manutenção do estoque.
22. A obrigação prevista no item XXIII da Cláusula Terceira dos contratos padronizados de que a instituição financeira deve devolver, em dobro, atualizadas monetariamente, conforme previsto no art. 6º da Lei 8.427/1992, parcelas que eventualmente venham a ser consideradas aplicação irregular ou desvio dos recursos e apontadas como indevidas pela STN, pelo Banco Central ou pelos órgãos de controle, não é geral e absoluta, o que requer a demonstração de dolo ou culpa por parte da instituição financeira nas operações de crédito, consoante o disposto no art. 186 do Código Civil. Para tal, é imprescindível a instauração de procedimentos para essa verificação.
INFORMAÇÕES/ALEGAÇÕES DO BANCO CENTRAL DO BRASIL
23. Por meio do Ofício 174/2018-TCU/Semag (peça 156) , o Banco Central foi notificado para, querendo, oferecer contrarrazões aos embargos de declaração opostos pela Secretaria do Tesouro Nacional.
24. O Banco Central apresentou contrarrazões (peça 158, p. 1-27) aos referidos embargos de declaração opostos pela Secretaria do Tesouro Nacional em que pede o seu recebimento, conhecimento e provimento, para o fim de rejeição dos embargos de declaração da STN e a manutenção do Acórdão 2029/2011-TCU-Plenário. A autarquia encaminhou também o Parecer Jurídico 569/2018-BCB/PGPBC (peça 158, p. 28-60) .
25. Em síntese, aquela autarquia alega que:
a) os embargos de declaração opostos pela STN contra o Acórdão 2029/2011-TCU-Plenário são intempestivos, posto que foram apresentados mais de seis anos após a ciência da decisão, ultrapassando o prazo de dez dias previsto no art. 34, § 1º, da Lei 8.443/1992 e no art. 287, § 1º, do Regimento Interno do TCU (RITCU) , não existindo justo motivo para elidir a preclusão temporal e consumativa ocorrida no caso vertente;
b) os embargos não devem ser conhecidos à míngua de seus pressupostos específicos por não haver obscuridade, omissão ou contradição no acórdão embargado;
c) a peça da STN somente pode ser recebida como petição interlocutória relacionada ao monitoramento do Acórdão 2029/2011-TCU-Plenário, incapaz de alterar a deliberação;
d) o Bacen cumpriu as determinações contidas no item 9.3 do Acórdão 2029/2011-TCU-Plenário, sem que o Tribunal apontasse qualquer desconformidade;
e) apesar de não existir necessidade de modificação de qualquer dispositivo do Acórdão 2029/2011-TCU-Plenário, o Banco Central, com vistas a mitigar os problemas relatados pela STN, compromete-se a revisar os seus processos administrativos, efetuando, até o final de 2018, nova comunicação a todas as instituições financeiras envolvidas, com vistas a ratificar ou complementar a análise quanto à irregularidade das operações de crédito rural, confirmar ou ajustar as decisões de desclassificação, com reenquadramento em outras modalidades de crédito com subvenção, quando for o caso, bem como avaliar eventual instauração de processo administrativo punitivo, caso identificada violação de normas próprias do sistema financeiro nacional, capazes de ensejar a aplicação das penalidades previstas no art. 44 da Lei 4.595/1964;
f) posteriormente a essa revisão, o Bacen afirmou que remeterá à STN informações atualizadas sobre 'nome do mutuário, CPF, número da DAP inválida, valor contratado e data da anulação da DAP e da desclassificação da operação de crédito', nos termos do item 9.3.1 do Acórdão 2029/2011-TCU-Plenário, bem como outras informações úteis a seu alcance (destaque no original) ;
g) o Bacen, por ausência de competência legal, não poderá imiscuir-se na relação entre a STN e as instituições financeiras no que tange à concessão ou devolução de valores a título de subvenção econômica, tampouco se imiscuir nos contratos firmados entre aquelas instituições e cada mutuário. A par disso, o Bacen não poderá instaurar processo administrativo destinado a determinar a devolução em dobro da subvenção econômica concedida em operações de crédito irregulares nem analisar as razões de defesa, apurar os valores devidos ou definir quem é o responsável pelo pagamento, por se tratar de aspectos atribuídos pela Lei 8.427/1992 à STN;
h) os arts. 3º e 5º da Lei 8.427/1992 atribuem ao Ministério da Fazenda e não ao Bacen a competência para disciplinar as subvenções, seja no plano regulatório, seja no plano operacional;
i) o Bacen não está vinculado ao Parecer 21/2016/Decor/CGU/AGU, aprovado pelo Consultor-Geral da União, ao qual se contrapõe o Parecer Jurídico 569/2018-BCB/PGBC, por meio do qual foi solicitada a revisão desse entendimento e a submissão do assunto à Advogada-Geral da União, para os efeitos dos arts. 4º, incisos X, XI e XIII, e 40 da Lei Complementar 73/1993; e
j) mesmo que superados os argumentos anteriores, o art. 2º, parágrafo único, inciso XIII, da Lei 9.784/1999, e o art. 23 da Lei de Introdução às Normas do Direito Brasileiro impedem a aplicação retroativa de nova interpretação, de modo que eventual alteração da interpretação dos arts. 6º e 7º da Lei 8.427/1992, para impor àquela autarquia nova tarefa pertinente à apuração de responsabilidades pela devolução em dobro de subvenção concedida em operações de crédito desclassificadas, deverá ser aplicada apenas a casos futuros, respeitando-se o estoque de operações objeto do presente processo de monitoramento, que, ademais, envolvem situação jurídica consolidada no Acórdão 2209/2011-TCU-Plenário.
EXAME TÉCNICO
26. O Acórdão 2029/2011-TCU-Plenário foi prolatado em 3/8/2011 e a Secretaria do Tesouro Nacional interpôs os embargos de declaração em 14/12/2017, o que extrapolou o prazo decendial previsto no art. 34, § 1º, da Lei Orgânica do TCU.
27. Os presentes embargos de declaração, em que pese intempestivos, devem ser conhecidos com base nos princípios do contraditório, da ampla defesa, do formalismo moderado e da verdade real, que orientam a atuação desta Corte de Contas. Além disso, constatam-se presentes os demais requisitos previstos no art. 34 da Lei 8.443/1992, c/c o art. 287 do Regimento Interno do TCU.
28. Os embargos declaratórios interpostos satisfazem os pressupostos específicos e visam a sanar obscuridade, omissão e contradição do acórdão embargado, conforme o art. 34 da Lei 8.443/1992.
29. O  Banco Central do Brasil alega não existir necessidade de modificação de qualquer dispositivo do Acórdão 2029/2011-TCU-Plenário, e manifesta seu compromisso de revisar os seus processos administrativos, efetuando nova comunicação a todas as instituições financeiras envolvidas, com vistas a ratificar ou complementar a análise quanto à irregularidade das operações de crédito rural, confirmar ou ajustar as decisões de desclassificação, com reenquadramento em outras modalidades de crédito com subvenção, quando for o caso, bem como avaliar eventual instauração de processo administrativo punitivo, caso identificada violação de normas próprias do sistema financeiro nacional.
30. De acordo com tal proposta, o Banco Central admite a possibilidade de avaliar eventual instauração de processo administrativo apenas quando identificada violação de normas próprias do Sistema Financeiro Nacional.
31. O Banco Central insiste em afirmar que lhe falece competência para instaurar processo administrativo destinado a determinar a devolução em dobro da subvenção econômica concedida em operações de crédito irregulares e analisar as razões de defesa, apurar os valores devidos ou definir quem é o responsável pelo pagamento, por se tratar de aspectos atribuídos pela Lei 8.427/1992 à STN.
32. A esse respeito, não assiste razão à autarquia, porque, consoante o disposto no art. 7º da Lei 8.427/1992, é de competência do Banco Central do Brasil acompanhar e fiscalizar as operações de crédito rural beneficiárias de subvenções econômicas no âmbito da sobredita lei: 'Art. 7° Cabe ao Banco Central do Brasil acompanhar e fiscalizar as operações de crédito rural beneficiárias das subvenções concedidas por esta lei'.
33. É oportuno mencionar que o Bacen, valendo-se exatamente da competência prevista no art. 7º da Lei 8.427/1992, expediu a Circular 3.796, de 16/6/2016, estabelecendo procedimentos a serem observados pelas instituições financeiras integrantes do Sistema Nacional de Crédito Rural na contratação e fiscalização de operações de crédito rural. Ora, por força da competência do Bacen de acompanhar e fiscalizar as operações de crédito rural beneficiárias das subvenções, decorre o poder de aplicar, se for o caso, a penalidade prevista art. 6º da Lei 8.427/1992, posto que inerente a seu poder de polícia com relação às operações de crédito rural subvencionadas.
34. O referido normativo da autarquia (art. 2º, § 1º, inciso VIII) definiu as ocorrências que configuram irregularidade na aplicação de recursos do crédito rural e, além das expressamente identificadas, quaisquer outras circunstâncias que configuram, ou possam configurar, a obtenção irregular de financiamento, o desvio de recursos do crédito rural, o acesso irregular a subvenção econômica, o enquadramento indevido ou a obtenção indevida de cobertura do Programa de Garantia de Atividade Agropecuária (Proagro) .
35. O posicionamento da autarquia discrepa do entendimento preconizado pelo Parecer 80/2018/Decor/CGU/AGU. De acordo com o referido parecer, compete ao Banco Central do Brasil reconhecer a 'irregularidade da aplicação e/ou ocorrência de 'desvio' de recursos relacionados às subvenções econômicas concedidas no âmbito do crédito rural e do Programa Nacional de Microcrédito Produtivo Orientado, de modo a aplicar, se for o caso, as sanções previstas no art. 6º da Lei 8.427/1992 e no art. 4º-B da Lei 11.110/2005'.
36. Enfatize-se que o sobredito parecer foi aprovado pela Advogada-Geral da União, o que obriga os órgãos jurídicos da Advocacia-Geral da União a seguir o seu entendimento, nos termos do art. 4º, incisos X, XI e XIII, da Lei Complementar 73/1993.
37. De acordo com o  sobredito parecer, não merece prosperar a alegação do Banco Central de que está vedada imposição àquela autarquia de nova tarefa pertinente à apuração de responsabilidades pela devolução em dobro de subvenção concedida em operações de crédito desclassificadas, a teor do que prescreve o art. 23 da Lei de Introdução às Normas do Direito Brasileiro, acrescentado pela Lei 13.655/2018, porquanto não se trata de estabelecer interpretação nova à Lei  8.427/1992, mas tão somente de aclarar as atribuições de responsabilidade da instituição e da Secretaria do Tesouro Nacional relativamente à aplicação da penalidade prevista no art. 6º da citada lei. Tanto mais que a própria autarquia admite a possibilidade de instaurar procedimento administrativo quando for constatada violação às normas do Sistema Financeiro Nacional. 
38. A assertiva de o Banco Central não estar vinculado ao Parecer 21/2016/Decor/CGU/AGU foi superada com a elaboração do Parecer 80/2018/Decor/CGU/AGU, e sua aprovação pela Advogada-Geral União, visto que a referida aprovação fixou a interpretação das normas regentes - Leis 8.427/1992 e 11.110/2005, a ser uniformemente seguida pelos órgãos e entidades da Administração Federal, nos termos do art. 4º, incisos X, XI e XIII, da Lei Complementar 73/1993. 
INFORMAÇÕES/ALEGAÇÕES DA CONSULTORIA-GERAL DA UNIÃO/ADVOCACIA-GERAL DA UNIÃO
39. Esta Unidade Técnica, por meio do Ofício 197/2018-TCU/Semag (peça 166) , solicitou à Secretária-Geral de Consultoria da Advocacia-Geral da União o encaminhamento ao Tribunal da manifestação conclusiva sobre o Parecer Jurídico 569/2018-BCB/PGBC, de 31/8/2018, que pede a revisão da manifestação pretérita da AGU atinente ao Parecer 21/2016/Decor/CGU/AGU.
40. Por intermédio do Ofício 184/2018/CGU/AGU, de 31/12/2018 (peça 187, p. 1) , o Consultor-Geral da União Substituto encaminhou o Parecer 80/2018/Decor/CGU/AGU, os Despachos 691/Decor/CGU/AGU e 920/Decor/GAB/CGU/AGU, bem como o Despacho de aprovação da Advogada-Geral da União.
41. A Procuradoria-Geral do Banco Central do Brasil, por meio do Ofício 17.611/2018-BCB/PGBC, solicitou à Consultoria-Geral da União da Advocacia-Geral da União a revisão do Parecer 21/2016/Decor/CGU/AGU (19/4/2016) e o encaminhamento do assunto à Advogada-Geral da União, para os fins do art. 4º, incisos X, XI e XIII, e do art. 40 da Lei Complementar 73/1993.  
42. O art. 4º da  Lei Complementar 73/1993 elenca as atribuições do Advogado-Geral União, dentre as quais: X - fixar a interpretação da Constituição, das leis, dos tratados e demais atos normativos, a ser uniformemente seguida pelos órgãos e entidades da Administração Federal; XI - unificar a jurisprudência administrativa, garantir a correta aplicação das leis, prevenir e dirimir as controvérsias entre os órgãos jurídicos da Administração Federal; e XIII - exercer orientação normativa e supervisão técnica quanto aos órgãos jurídicos das entidades a que alude o capítulo IX do título II daquela lei Complementar. 
43. A seu turno, o art. 40, caput, da referida lei complementar dispõe que os pareceres do Advogado-Geral da União são por este submetidos à aprovação do Presidente da República. Nos termos do § 1º do art. 40, o parecer aprovado e publicado juntamente com o despacho presidencial vincula a Administração Federal, cujos órgãos e entidades ficam obrigados a lhe dar fiel cumprimento. Conforme o § 2º do art. 40, o parecer aprovado, mas não publicado, obriga apenas as repartições interessadas, a partir do momento em que dele tenham ciência.
44. O aludido parecer da Consultoria-Geral da União foi emitido para dirimir controvérsia entre o Parecer Jurídico 199/2015-BCB/PGBC (14/4/2015) e o Parecer PGFN/CAF/511/2014 (14/4/2014) . Tal parecer firmou entendimento que, à luz do art. 44 da Lei 4.595/1964, dos arts. 6º e 7º da Lei 8.427/1992 e dos arts. 4º-A, 4º-B e 4º-C da Lei 11.110/2005, no âmbito do crédito rural e Programa Nacional de Microcrédito Produtivo Orientado, incumbe ao Banco Central reconhecer aplicações irregulares e/ou desvios de recursos provenientes de subvenções econômicas e aplicar aos responsáveis a sanção de devolução em dobro do valor correspondente, prevista nos arts. 6º da Lei 8.427/1992 e 4º-B da Lei 11.110/2005.
45. Em face da solicitação da Procuradoria-Geral do Banco Central do Brasil de revisão do entendimento constante do Parecer 21/2016/Decor/CGU/AGU, a Consultoria-Geral da União emitiu o Parecer 80/2018/Decor/CGU/AGU, que reitera o entendimento manifestado no Parecer 21/2016/Decor/CGU/AGU, no sentido de que compete ao Banco Central do Brasil reconhecer a irregularidade da aplicação e/ou ocorrência de desvio de recursos relacionados às subvenções econômicas concedidas no âmbito do crédito rural e do Programa Nacional de Microcrédito Produtivo Orientado, de modo a aplicar, se for o caso, as sanções previstas no art. 6º da Lei 8.427/1992 e no art. 4º-B da Lei 11.110/2005.
46. A Consultoria-Geral da União no último parecer manifestou o seguinte entendimento (peça 187, p. 14, 18-21) :
'23. O principal ponto da divergência ora reexaminada diz respeito ao órgão ou a entidade competente para definir a 'irregularidade' da aplicação e/ou a ocorrência de 'desvio' de recursos relacionados às subvenções econômicas concedidas no âmbito do crédito rural e do Programa Nacional de Microcrédito Produtivo Orientado, e aplicar as medidas previstas no art. 6º da Lei nº 8.427/1992 e no art. 4º-B da Lei nº 11.110/2005.
 (...) 39. Com efeito, como bem apontado no Parecer nº 021/2016/Decor/CGU/AGU, as medidas previstas no art. 6º da Lei nº 8.427/1992 e no art. 4º-B da Lei nº 11.110/2005 possuem natureza de sanção administrativa por decorrerem do poder de polícia do Banco Central do Brasil, como doravante se demonstra. (negrito no original) 
 (....) 45. Portanto, caracteriza   poder   de   polícia   a   atividade   do   Banco   Central   do   Brasil (Bacen) decorrente de sua competência de acompanhar e fiscalizar as operações de crédito rural beneficiárias das subvenções concedida pela Lei n° 8.427, de 1992, e as operações de microcrédito produtivo orientado realizadas pelas beneficiárias da subvenção de que trata a Lei nº 11.110/2005. Nessas situações, na seara administrativa, o agente fiscalizador ao detectar possível ilegalidade deve instaurar um procedimento administrativo para apurá-la, observando os princípios constitucionais do contraditório e da ampla defesa, e ao final proferir decisão motivada e fundamentada com a indicação da sanção prevista em lei.
 (...) 50. Assim, cabe ao Banco Central do Brasil exercer fiscalização e aplicar a penalidade cabível àquele que recebe a subvenção conforme previsão normativas da Lei nº 11.110/2005 (dispositivos revogados) e da Lei nº 8.427/1992. (destaque no original) 
51. Também, conforme devidamente explicado no Parecer n° 21/2016/DECOR/CGU/AGU, além do disposto na parte final dos artigos 6º da Lei nº 8.427/1992 e 4º-B da Lei nº 11.110/2005, o caput do art.  44 da Lei nº 4.595/1964 previa que, além das sanções nele previstas, podem ser aplicadas outras em razão da legislação vigente, de modo que se extrai que as penalidades, a serem cominadas pelo Banco Central do Brasil, em decorrência do seu poder de polícia, não se restringia às preceituadas na Lei nº 4.595/1964, senão vejamos:
 (...) 53. Por fim é de se destacar, ponto aliás que é objeto de consenso entre a PGBC e a PGFN (PARECER SEI Nº 393/2018/CAF/PGACFS/PGFN-MF e Parecer Jurídico 569/2018- BCB/PGBC) , que as alterações da Lei nº 11.110, de 2005, pela Lei nº 13.636, de 2018, e da Lei nº 4.596, de 1964, pela Lei nº 13.506, de 2017, não modificam o tratamento a ser dado aos casos apurados anteriormente à modificação das ciadas normas, motivo inclusive que justifica a presente análise.
54. Além disso, também conforme entendimentos convergentes exarados nos opinativos da PGFN e do PGBC apresentados anteriormente, em caso de aplicação das sanções previstas no art. 6º da Lei nº 8.427/1992 e no art. 4º-B da Lei nº 11.110/2055 (revogado) , cabe à Secretaria do Tesouro Nacional a adoção de medidas tendentes à cobrança dos valores decorrentes da referida penalidade. (destaque no original) 
55. Ante o exposto, reitera-se o  entendimento  presente  no  Parecer  nº  21/2016/DECOR/CGU/AGU,  no sentido de  que compete ao Banco Central do Brasil reconhecer a 'irregularidade' da aplicação e/ou a ocorrência de 'desvio' de recursos relacionados às subvenções econômicas concedidas no âmbito do crédito rural e do Programa  Nacional de Microcrédito Produtivo Orientado, de modo a aplicar, se for o caso, as sanções previstas no art. 6º da Lei nº 8.427/1992 e no art. 4º-B da Lei nº 11.110/2005'.
EXAME TÉCNICO
47. A Advogada-Geral da União, por meio de despacho, aprovou o mencionado Parecer 80/2018/Decor/CGU/AGU, o qual ratificou o entendimento do pretérito Parecer 21/2016/Decor/CGU/AGU de ser o Banco Central do Brasil a entidade competente para reconhecer aplicações irregulares e/ou desvios de recursos provenientes de subvenções econômicas, e aplicar aos responsáveis a sanção de devolução em dobro do valor correspondente, prevista nos arts. 6º e 7º da Lei 8.427/1992 e nos arts. 4º-A, 4º-B e 4º-C da Lei 11.110/2005.
48. Não obstante, a Procuradoria-Geral do Banco Central, por meio do Ofício 17.611/2018-BCB/PGBC, haver solicitado o encaminhamento do assunto à Advogada-Geral da União, para os fins do art. 4º, incisos X, XI e XIII, e do art. 40 da Lei Complementar 73/1993, consta somente despacho de aprovação do Parecer 80/2018/Decor/CGU/AGU pela Advogada-Geral da União, mas não a submissão do referido parecer à aprovação do Presidente da República.
49. A aprovação do Parecer 80/2018/Decor//CGU/AGU pela Advogada-Geral da União   acarreta a obrigação de a Procuradoria-Geral do Banco Central seguir tal entendimento, porquanto a referida aprovação implica a fixação a interpretação das normas regentes - Leis 8.427/1992 e 11.110/2005, a ser uniformemente seguida pelos órgãos e entidades da Administração Federal, nos termos do art. 4º, incisos X, XI e XIII, da Lei Complementar 73/1993. Não obstante, o Banco Central - como autarquia - não está a vinculado ao mencionado Parecer, por faltar a aprovação do feito pelo Presidente da República, nos termos do art. 40, caput, §§ 1º e 2º, da mencionada lei complementar. 
CONCLUSÃO 
50. A STN deve fazer valer a obrigação contratual prevista nos contratos de prestação de serviços financeiros e exigir das mencionadas instituições financeiras - Badesul, Bandes e Banco do Brasil - os valores atualizados até 31/12/2018 a serem cobrados nos termos do Acórdão 2280/2008-TCU-Plenário, sob pena de aplicação das sanções administrativas previstas. Nesse sentido, propõe-se determinar à STN exigir das mencionadas instituições financeiras a prestação das informações solicitadas (item 20 desta instrução) . 
51. O Parecer 21/2016/Decor/CGU/AGU, com fundamento no art. 7º da Lei 8.427/1992, asseverou que o Banco Central exerce o poder de polícia com relação às operações de crédito rural beneficiárias de subvenção, cabendo-lhe, conforme o caso, aplicar as sanções previstas. Nesse diapasão, dito parecer firmou o entendimento de que o Bacen seria competente para reconhecer irregularidade de aplicação e/ou ocorrência de desvio de recursos relacionados às subvenções e aplicação das sanções previstas no art. 6º da Lei 8.427/1992, inclusive com a instauração do respectivo processo administrativo para essa finalidade. 
52. A par disso, o mencionado opinativo da Consultoria-Geral da União asseverou que, em caso de aplicação dessas sanções, incumbe à STN a adoção de medidas tendentes à cobrança dos valores decorrentes da penalidade cominada no art. 6º da Lei 8.427/1992, conforme entendimentos convergentes do Parecer PGFN/CAF 551/2014, da Procuradoria-Geral da Fazenda Nacional e do Parecer Jurídico 199/2015-BCB-PGBC, da Procuradoria-Geral do Banco Central. 
53. Ressalte-se que o mencionado parecer da Consultoria-Geral da União sustentou a competência do Bacen de reconhecer as irregularidades de aplicação e/ou ocorrência de desvio de crédito subvencionado e aplicação da penalidade do art. 6º da Lei 8.427/1992 (item 46) .
54. Por esse entendimento, cindiram-se as competências de reconhecer as irregularidades de aplicação e/ou ocorrência de desvio de crédito subvencionado e de adoção de medidas no intuito de cobrar os valores decorrentes da penalidade, cabendo a primeira ao Banco Central e a segunda à STN. 
55. O citado opinativo contou com a aprovação do Consultor-Geral da União, conforme o Despacho 2390/2016/GAB/CGU/AGU, de 10/6/2016, mas não foi submetido à aprovação do Advogado-Geral da União e do Presidente da República. Destarte, a Procuradoria-Geral do Banco Central não estava jungida ao entendimento firmado pelo parecer e tampouco a autarquia, por faltar, no primeiro caso, a aprovação do Advogado-Geral da União e no segundo caso, a aprovação do Presidente da República, a teor do disposto nos art. 4º, incisos X, XI e XIII, c/c o art. 40 e o art. 41 da Lei Complementar 73/1993, embora o entendimento ali firmado se prestasse como elemento persuasivo. 
56. Posteriormente, a Procuradoria-Geral do Banco Central instou a Consultoria-Geral da União a rever a manifestação do mencionado Parecer 21/2016/Decor/CGU/AGU, com base no Parecer Jurídico 569/2018-BCB/PGPBC, requerendo ainda a submissão da matéria à Advogada-Geral da União, para os fins do art. 4º, incisos X, XI e XIII, e do art. 40 da Lei Complementar 73/1993.  
57. Em decorrência, a Consultoria-Geral da União emitiu o Parecer 80/2018/Decor/CGU/AGU, o qual ratificou o entendimento do pretérito Parecer 21/2016/Decor/CGU/AGU de ser o Banco Central do Brasil a entidade competente para reconhecer aplicações irregulares e/ou desvios de recursos provenientes de subvenções econômicas, e aplicar aos responsáveis a sanção de devolução em dobro do valor correspondente, prevista nos arts. 6º e 7º da Lei 8.427/1992, e nos arts. 4º-A, 4º-B e 4º-C da Lei 11.110/2005 (itens 37 e 38) .
58. Por força da aprovação pela Advogada-Geral da União do Parecer 80/2018/Decor/CGU/AGU, alterou-se a situação existente com relação ao pretérito Parecer 21/2016/Decor/CGU/AGU. De fato, conforme o disposto no art. 4º, incisos X, XI e XIII, da Lei Complementar 73/1993,  a  aprovação da Advogada-Geral da União fixou a interpretação das normas regentes das aplicações irregulares e/ou desvios de recursos provenientes de subvenções econômicas - Leis 8.427/1992 e 11.110/2005,  o que  obriga a Procuradoria-Geral do Banco Central a seguir o entendimento do sobredito parecer, em que pese não vincular formalmente o Banco Central do Brasil como autarquia,  por carecer de aprovação pelo Presidente da República, nos termos do art. 40, caput, §§1º e 2º da mencionada lei complementar (item 49) .
59. Cumpre registrar que, após a manifestação conclusiva desta unidade técnica sobre os presentes embargos oficializada em 16/7/2019 (peças 188 a 190) , o Ministro Relator, mediante despacho datado de 6/8/2019 (peça 191) , determinou a realização de reuniões técnicas com as unidades jurisdicionadas envolvidas, visando ao aprimoramento das propostas de encaminhamento a serem formuladas neste processo. Com efeito, as medidas alvitradas a seguir refletem os avanços de entendimento alcançados para deslinde da questão tratada nestes autos, circunscrita a um conjunto de operações já consumadas. Paralelamente, os órgãos do Poder Executivo seguem trabalhando no sentido de aperfeiçoar a gestão e o controle das operações em curso, bem como das futuras operações no âmbito do Pronaf.
60. Nesse sentido, em 27/8/2019, foi realizada reunião (peça 192) com a participação de representantes das unidades jurisdicionadas afetas à questão e das seguintes entidades, a saber: Ministério da Agricultura, Pecuária e Abastecimento (Mapa) , STN, Bacen, AGU, Controladoria-Geral da União (CGU) , Empresa de Assistência Técnica e Extensão Rural de Minas Gerais (Emater-MG) , Empresa de Assistência Técnica e Extensão Rural do Pará (Emater-PA) e Associação Brasileira das Entidades Estaduais de Assistência Técnica e Extensão Rural (Asbraer) . 
61. Na reunião, o Bacen formulou proposta (peça 193) de que as instituições financeiras (IFs) realizassem a cobrança da devolução da subvenção junto aos respectivos mutuários, com base nas seguintes justificativas: (i) possuem relacionamento direto com os mutuários e realizam a cobrança da dívida, bem como o recolhimento de todos os respectivos acessórios (IOF, adicional do Proagro, seguro rural, entre outros) ; (ii) fiscalizam os empreendimentos financiados pelo crédito rural, subvencionado ou não, segundo regulamentação do Conselho Monetário Nacional - CMN (art. 10, inciso III, da Lei 4.829/1965) ; (iii) aplicam o instrumento da desclassificação/reclassificação de operações de crédito rural, segundo a regulamentação correspondente, quando são constatadas irregularidades cometidas pelos mutuários de crédito rural; (iv) procedem aos ajustes nas operações irregulares (ex.: a IF deve recolher o IOF conforme alíquota correspondente, no caso de desclassificação da operação, cujo valor é cobrado do mutuário infrator - Decreto 6.306/2007, arts. 8º e 10) ; e (v) precedente de que, anteriormente, as IFs eram responsáveis por cobrar a devolução de subsídios em operações de crédito rural, quando o Banco Central era responsável pela gestão de alguns subsídios (Manual de Crédito Rural - MCR 17-2-18, Resolução-CMN 580/1979) .
62. Não obstante, a proposta apresentada pelo Bacen não se mostrou viável, dada a impossibilidade jurídica de delegação, pelo Banco Central, da atribuição às instituições financeiras da aplicação da penalidade, inclusive com relação ao estoque das operações passadas do Pronaf, tendo em vista se tratar de poder de polícia estatal, conforme ressaltado pelo representante da AGU na aludida reunião.
63. Posteriormente, esta unidade técnica realizou reunião com a Secretaria de Controle Externo da Agricultura e do Meio Ambiente (SecexAgroAmbiental) . Com relação à possibilidade de se atribuir ao Mapa a competência de efetuar a inscrição do mutuário infrator no Cadastro Informativo de Créditos não Quitados do Setor Público Federal (Cadin) por motivo de desvio ou irregularidade na aplicação dos recursos, os representantes daquela secretaria informaram que o Mapa somente tem condições de verificar a irregularidade na emissão das DAPs, mas não quanto a ocorrência de desvio ou irregularidade na aplicação dos recursos das operações de crédito com subvenção no âmbito do Pronaf, a qual é de competência do Bacen.
64. Assim, com base no Parecer 80/2018/Decor/CGU/AGU, que sufragou o entendimento de que: (i) o Banco Central do Brasil é a entidade competente para reconhecer aplicações irregulares e/ou desvios de recursos provenientes de subvenções econômicas e aplicar aos responsáveis a sanção de devolução em dobro do valor correspondente; (ii) à STN incumbe a adoção de medidas tendentes à cobrança dos valores decorrentes da penalidade cominada no art. 6º da Lei 8.427/1992, esta unidade técnica, em reunião (peça 194) no Gabinete do Ministro Relator André Luís de Carvalho no dia 15/10/2019, apresentou proposta (peça 195) de que caberia ao Bacen, em caso de não instauração de procedimento administrativo, por motivo de antieconomicidade, implantar, no Sistema de Operações do Crédito Rural e do Proagro (Sicor) ou em outro sistema de controle, restrição à concessão de novas operações de crédito rural com subvenção econômica ao possível infrator das normas relativas ao crédito rural no âmbito do Pronaf, comunicando o fato à STN e ao Mapa.
65. Posteriormente, em 25/10/2019, foi realizada reunião nesta unidade técnica (peça 196) com representantes do Bacen. Nessa reunião, o Bacen alegou que aquela proposta imporia restrição à concessão de crédito rural sem oportunizar contraditório em procedimento administrativo, o que é juridicamente inadmissível. Por outro lado, com fundamento em sua competência de regulamentar o risco de crédito, o Bacen reconheceu que pode dispor sobre a obrigatoriedade de as instituições financeiras avaliarem com maior rigor o risco de crédito na concessão de futuras operações para mutuários que obtiveram crédito rural com DAPs irregulares. Acatando-se tais ponderações, formulou-se proposta de encaminhamento no sentido de que: em caso de não instauração de procedimento administrativo, por motivo de antieconomicidade, deve o Banco Central informar às instituições do Sistema Nacional de Crédito Rural a ocorrência de irregularidade na emissão de DAPs, para efeito de avaliação de risco de crédito quando da concessão de novas operações para mutuários que tenham obtido crédito rural com a utilização de DAPs irrregulares.
66. Diante do exposto, sugere-se que os embargos de declaração opostos pela STN sejam conhecidos, excepcionalmente, e acolhidos com efeitos infringentes, de modo a sanar a omissão do citado acórdão para estipular determinação ao Bacen, nos termos do art. 7º da Lei 8.427/1992, visando à instauração de procedimentos administrativos, caso não tenha sido feito, considerando o princípio da economicidade, para reconhecer a existência de possível irregularidade de aplicação e/ou ocorrência de desvio de recursos relacionados às subvenções econômicas concedidas no âmbito do Pronaf e, se cabíveis, aplicar as sanções previstas no art. 6º da Lei 8.427/1992, encaminhando à STN e ao Mapa as conclusões dos referidos procedimentos administrativos quanto à aplicação da aludida penalidade.  Em caso de não instauração de procedimento administrativo, por motivo de antieconomicidade, deve o Banco Central informar às instituições do Sistema Nacional de Crédito Rural a ocorrência de irregularidade na emissão de DAPs, para efeito de avaliação de risco de crédito quando da concessão de novas operações para mutuários que tenham obtido crédito rural com a utilização de DAPs irregulares, comunicando o fato à STN e ao Mapa.
67. No caso de instauração de procedimento administrativo pelo Bacen,  caberá à Secretaria do Tesouro Nacional, de posse das conclusões de tais procedimentos, promover, considerando a economicidade, conforme o caso, as medidas de cobrança da devolução, em dobro, da subvenção recebida, atualizada monetariamente, em favor da União, ou eventualmente, caso seja constatada a inviabilidade dessa cobrança, adotar outras providências, tais como a inscrição dos responsáveis no Cadin, observado o devido processo legal.
68. Ressalta-se, por fim, que essa derradeira proposta de deliberação permite que se leve em conta a relação custo/benefício tanto da instauração de processos administrativos por parte do Bacen, quanto da execução de procedimentos de cobrança a cargo da STN, resguarda a expectativa de controle sobre as operações do Pronaf. Com efeito, os valores devidos à STN na data-base de 30/9/2018, conforme informado no item 7 desta instrução, são de R$ 461.420,63 junto ao BNDES, R$ 3.425,75 junto ao Sicoob e R$ 191.285,32 junto ao Sicredi. Tais instituições não informaram quais seriam os respectivos custos de cobrança. Por sua vez, o Banco do Brasil, embora também atue como agente financeiro do Pronaf e possivelmente tenha saldo devedor junto à STN, apresentou somente a precificação da cobrança, da ordem de R$ 11.437,87 por operação com adicional mensal de R$ 52,60. Já o Bandesul e o Bandes não apresentaram quaisquer das informações requeridas (saldos devedores e custos de cobrança) . Isso posto, entende-se que a atuação do Bacen e da STN no que tange à recuperação dos créditos em comento deve se pautar pelo critério da economicidade, de modo que o dispêndio de recursos a título de aplicação de penalidades e de cobrança dos valores devidos seja sempre inferior ao montante a ser restituído aos cofres públicos, preservando-se o erário e adotando-se medidas alternativas que mitiguem a ocorrência de irregularidades no âmbito do Pronaf.
PROPOSTA DE ENCAMINHAMENTO
69. Ante o exposto, com fundamento no art. 34 da Lei 8.443/1992, c/c o art. 287 do Regimento Interno do TCU, propõe-se ao Tribunal: 
a) conhecer os embargos de declaração opostos pela Secretaria do Tesouro Nacional e, no mérito, acolher parcialmente os embargos, reformando-se a deliberação do item 9.6 do Acórdão 2029/2011-TCU-Plenário nos seguintes termos: 'determinar ao Banco Central do Brasil, com fulcro no art. 7º da Lei 8.427/1992, que instaure o devido procedimento administrativo, caso não tenha sido feito, considerando o princípio da economicidade, para reconhecer a existência de possível irregularidade de aplicação e/ou ocorrência de desvio de recursos relacionados às subvenções econômicas concedidas no âmbito do Programa Nacional de Fortalecimento da Agricultura Familiar (Pronaf) e aplicar, se cabíveis, as sanções previstas no art. 6º da Lei 8.427/1992, encaminhando à Secretaria do Tesouro Nacional e ao Ministério da Agricultura, Pecuária e Abastecimento as conclusões do referido procedimento administrativo quanto à aplicação da aludida penalidade; em caso de não instauração de procedimento administrativo, por motivo de antieconomicidade, deve o Banco Central informar às instituições do Sistema Nacional de Crédito Rural a ocorrência de irregularidade na emissão de Declaração de Aptidão ao Pronaf (DAPs) , para efeito de avaliação de risco de crédito quando da concessão de novas operações para mutuários que tenham obtido crédito rural com a utilização de DAPs irregulares, comunicando o fato à STN e ao Mapa' (itens 65 e 66) ;
b) acrescentar o item 9.6-A ao Acórdão 2029/2011-TCU-Plenário nos seguintes termos: 'determinar à Secretaria do Tesouro Nacional, com fulcro no art. 43, inciso I, da Lei 8.443/1992, c/c o art. 250, inciso II, do Regimento Interno do TCU, que, de posse das conclusões dos procedimentos administrativos instaurados pelo Banco Central do Brasil quanto à aplicação as sanções previstas no art. 6º da Lei 8.427/1992, promova, considerando o princípio da economicidade, conforme o caso, as medidas de cobrança da devolução, em dobro, da subvenções recebidas pelas instituições financeiras, atualizadas monetariamente ou, caso seja constatada a inviabilidade dessa cobrança, adote outras providências, tais como a inscrição dos responsáveis no Cadastro Informativo de Créditos não Quitados do Setor Público Federal (Cadin) , observado o devido processo legal' (itens 67 e 68) ;
c) determinar, com fulcro no art. 43, inciso I, da Lei 8.443/1992, c/c o art. 250, inciso II, do Regimento Interno do TCU, à Secretaria do Tesouro Nacional que intime as instituições financeiras Banco Regional de Desenvolvimento do Extremo Sul, Banco de Desenvolvimento do Estado do Espírito Santo e Banco do Brasil a informar os valores atualizados até 31/12/2018 a serem cobrados nos termos do Acórdão 2280/2008-TCU-Plenário, com base na cláusula contratual que estipula para as instituições financeiras contratadas a obrigação de fornecerem as informações necessárias ao acompanhamento, controle e avaliação do Programa Nacional de Fortalecimento da Agricultura Familiar (item 20) ;
d) estabelecer o prazo de noventa dias para que o Banco Central e a Secretaria do Tesouro Nacional informem a este Tribunal as providências adotadas para o cumprimento das determinações acima;
e) encaminhar cópia do inteiro teor da decisão que vier a ser proferida à Secretaria do Tesouro Nacional, à Procuradoria-Geral da Fazenda Nacional, à Advocacia-Geral da União, ao Banco Central do Brasil, ao Ministério da Agricultura, Pecuária e Abastecimento, à Casa Civil da Presidência da República, à Comissão de Agricultura, Pecuária, Abastecimento e Desenvolvimento Rural da Câmara dos Deputados, à Comissão de Agricultura e Reforma Agrária do Senado Federal e às Secretarias de Controle Externo do Sistema Financeiro Nacional e dos Fundos de Pensão e da Agricultura e do Meio Ambiente;
f) apensar os autos ao processo originário TC Processo 026.827/2007-0, nos termos do art. 5º, inciso II, da Portaria-Segecex 27/2009".
É o Relatório.

8.1. Vinicius Camargo Araújo (Siape 1551058), entre outros, representando a Secretaria do Tesouro Nacional; 
8.2. Aílton de Aquino Santos (Matrícula 0.248.410-2), entre outros, representando o Banco Central do Brasil;
8.3. Gilmar Geraldo Barbosa Carneiro (OAB/RJ 147.947), entre outros, representando o Banco do Brasil S.A.

Não atuou.

EMBARGOS DE DECLARAÇÃO. MONITORAMENTO. ACÓRDÃO 2.029/2011-TCU-PLENÁRIO. STN. ALEGAÇÃO DE OMISSÃO E OBSCURIDADE. CONHECIMENTO. PARCIAL PROVIMENTO. ALTERAÇÃO DO ITEM 9.6 DO REFERIDO ACÓRDÃO 2.029/2011. DETERMINAÇÕES.

RELATÓRIO DE MONITORAMENTO (RMON)

Secretaria de Macroavaliação Governamental (Semag).

Trata-se, no presente momento, de embargos de declaração opostos pela Secretaria do Tesouro Nacional (STN) em face do item 9.6 do Acórdão 2.029/2011 prolatado pelo Plenário do TCU, ao apreciar o monitoramento determinado pelo item 9.12 do Acórdão 2.280/2008 proferido pelo Plenário do TCU, no âmbito do TC Processo 026.827/2007-0, ao apreciar a auditoria de conformidade sobre diversos órgãos e entidades federais com vistas a avaliar a regularidade da eventual concessão da Declaração de Aptidão ao Pronaf (DAP) e do processo de solicitação, repasse, concessão e uso dos recursos federais no bojo do Programa Nacional de Fortalecimento da Agricultura Familiar (Pronaf) .
Os presentes embargos de declaração devem ser, preliminarmente, conhecidos pelo TCU, em plena sintonia com os princípios da ampla defesa, do formalismo moderado e da indisponibilidade do interesse público, pois veiculariam a necessária manifestação da STN, como instituição federal, em prol da estrita preservação do interesse público, sem a interferência de qualquer interesse privado subjacente.
Todavia, no mérito, o TCU pode dar o parcial provimento aos aludidos embargos para, assim, promover a pontual alteração do item 9.6 do referido Acórdão 2029/2011-TCU-Plenário.
Em linhas gerais, a STN alegou que o item 9.6 do Acórdão 2029/2011-TCU-Plenário padeceria de algumas omissões e obscuridades tendentes a inviabilizar o cumprimento da aludida determinação do TCU ante a subsistência de incertezas jurídica sobre as alçadas e os procedimentos de cobrança por parte da STN, tendo, ao final, requerido a reforma do referido acórdão para desonerá-la da cobrança individualizada das aludidas operações.
Eis que, para a STN, deveria competir ao Bacen, por força de lei, a apuração da responsabilidade dos beneficiários-faltosos por meio da prévia abertura de processos administrativos individualizados em prol do correto direcionamento da subsequente cobrança, ressaltando que a adoção dessa medida pela própria STN extrapolaria a sua capacidade operacional e o escopo da sua atuação.
Para tanto, a STN teria apresentado a estimativa de custo obtida junto ao Banco do Brasil (BB) no sentido de comprovar que a contratação dos correspondentes serviços extrapolaria a soma dos valores a serem ressarcidos ante o prejuízo estimado de R$ 6.742,86 por operação cobrada, com o acréscimo do pagamento mensal de R$ 52,60 pela manutenção do estoque.
Por outro ângulo, o Bacen teria declarado que a sua obrigação em face do referido acórdão deveria ficar restrita à desclassificação das indevidas operações, não dependendo essa medida das providências para a cobrança em dobro dos respectivos valores devidos, pois isso deveria caber à STN.
Após a análise inicial do feito, a Semag assinalou que as controvérsias sobre as competências da STN e do Bacen tenderiam a ser dirimidas por meio do Parecer nº 80/2018/Decor/AGU no sentido de deferir ao Bacen a competência para reconhecer as aplicações irregulares e os desvios de recursos provenientes de subvenções econômicas com vistas a aplicar em desfavor dos responsáveis a sanção de devolução em dobro do correspondente valor, em sintonia com os então vigentes arts. 4º-A, 4º-B e 4º-C da Lei nº 11.110, de 2005, e com os arts. 6º e 7º da Lei nº 8.427, de 1992, além de deferir à STN a competência para adotar as medidas tendentes à cobrança dos valores decorrentes dessa sanção.
Por conseguinte, em 31/7/2019, foi promovida a preliminar reunião técnica no TCU com alguns representantes do Bacen e da STN, além do secretário da Semag, para discorrer sobre algumas possíveis dificuldades no subsequente cumprimento do referido acórdão, tendo ficado acertada a subsequente realização do devido ciclo de reuniões técnicas para o melhor deslinde dessas dificuldades, com a eventual participação de representantes do Bacen, da STN, da Advocacia-Geral da União (AGU) , do Ministério da Agricultura, da Casa Civil da Presidência da República e da Procuradoria-Geral da Fazenda Nacional (PGFN) , além de integrantes da Semag e da minha Assessoria.
Determinei, então, o retorno do processo à Semag para promover o excepcional sobrestamento do andamento dos embargos até o final do referido ciclo de reuniões técnicas, desde que respeitado o prazo máximo de 120 (cento e vinte) dias, sem prejuízo de determinar que, após o suscitado sobrestamento, a unidade técnica emitisse o seu novo parecer conclusivo sobre os presentes embargos, com a adicional análise dos novos elementos resultantes do aludido ciclo de reuniões técnicas, submetendo o feito ao Ministro-Relator (Peça 191) .
Em 27/8/2019 (Peça 192) , foi realizada, então, a 1ª reunião técnica entre os representantes das seguintes instituições públicas: Ministério da Agricultura, Pecuária e Abastecimento (Mapa) , STN, Bacen, AGU, Controladoria-Geral da União (CGU) , Empresa de Assistência Técnica e Extensão Rural de Minas Gerais (Emater-MG) , Empresa de Assistência Técnica e Extensão Rural do Pará (Emater-PA) e Associação Brasileira das Entidades Estaduais de Assistência Técnica e Extensão Rural (Asbraer) .
Mais adiante, a Semag realizou a subsequente reunião técnica com a Secretaria de Controle Externo da Agricultura e do Meio Ambiente (SecexAgroAmbiental) a fim de verificar a possibilidade de atribuir ao Mapa a responsabilidade pela inscrição do mutuário infrator no Cadin em face de desvio ou irregularidade na aplicação dos recursos federais, tendo os representantes da SecexAgroAmbiental opinado no sentido de o Mapa somente ter condições de verificar a irregularidade na emissão das DAP, mas não de apurar a ocorrência de desvio ou irregularidade na aplicação dos recursos inerentes às operações de crédito para a subvenção no âmbito do Pronaf, estando essa competência sob a esfera do Bacen.
Em face, contudo, do aludido Parecer nº 80/2018/Decor/AGU e durante a reunião técnica realizada no meu Gabinete em 15/10/2019 (Peça 194) , a unidade técnica apresentou a proposta no sentido de que, diante da não instauração de procedimento administrativo por economicidade processual, caberia ao Bacen a implantação da restrição no Sistema de Operações do Crédito Rural e no do Proagro (Sicor) , entre outros sistemas de controle, sobre a concessão de novas operações de crédito rural por subvenção econômica em desfavor do possível infrator das normas de crédito rural no âmbito do Pronaf, comunicando a irregularidade à STN e ao Mapa (Peça 195) .
Em face, contudo, do caráter restritivo dessa medida, a unidade técnica foi orientada a realizar a nova reunião técnica com os representantes das instituições públicas, tendo ela ocorrido em 25/10/2019 (Peça 196) , quando o Bacen teria alegado que a restrição à concessão de crédito rural sem oportunizar o contraditório em procedimento administrativo tenderia a ser juridicamente discutível, mas, por outro lado, a partir da sua competência para regulamentar o risco de crédito, o Bacen reconheceu que pode dispor sobre a obrigatoriedade de as instituições financeiras avaliarem, com maior rigor, o risco de crédito na concessão de futuras operações para os mutuários beneficiados pelo crédito rural com a DAP irregular.
Em face, pois, dos avanços técnicos alcançados para o deslinde dos embargos diante do conjunto de operações já consumadas, a Semag propôs o excepcional conhecimento dos aludidos embargos para lhes dar o parcial provimento a fim de sanar a omissão do citado acórdão e, assim, determinar que, nos termos do art. 7º da Lei nº 8.427, de 1992, o Bacen promova, se ainda não fez, a instauração de procedimentos administrativos para reconhecer a subsistência da possível irregularidade ou do desvio de recursos na aplicação das subvenções econômicas concedidas no âmbito do Pronaf, em homenagem ao princípio da economicidade, e aplicar as eventuais sanções cabíveis, nos termos do art. 6º da Lei nº 8.427, de 1992, encaminhando à STN e ao Mapa as conclusões dos referidos procedimentos administrativos para a aplicação da subjacente penalidade.  
A Semag destacou que, quando não for recomendável a instauração do referido procedimento administrativo, por ser antieconômico, o Bacen deve informar às instituições do Sistema Nacional de Crédito Rural a ocorrência da irregularidade na emissão da DAP para a subsequente avaliação do risco de crédito na futura concessão de novas operações em prol dos mutuários beneficiados pelo crédito rural com a utilização de DAP irregular, comunicando a aludida ocorrência à STN e ao Mapa.
A Semag ressaltou, ainda, que, diante da instauração dos procedimentos administrativos pelo Bacen, a STN deverá, após a obtenção das conclusões nesses procedimentos, promover as medidas cabíveis para a efetiva cobrança para a devolução em dobro da subvenção recebida, com a devida atualização monetária, em favor da União ou, em respeito ao princípio da economicidade, adotar as demais providências cabíveis, a exemplo da inscrição dos responsáveis no Cadin após o devido processo legal, diante da inviabilidade econômica da aludida cobrança.
Incorporo os pareceres da unidade técnica a estas razões de decidir.
Como restou apontado no Parecer nº 21/2016/Decor/CGU/AGU elaborado em consonância com o art. 7º da Lei nº 8.427, de 1992, o Bacen exerceria o seu poder de polícia sobre as operações de crédito rural beneficiárias da subvenção, cabendo-lhe aplicar, conforme o caso, as sanções previstas, e, assim, a aludida entidade teria a competência para reconhecer as irregularidades na aplicação ou a ocorrência dos desvio de recursos das aludidas subvenções, podendo aplicar as sanções previstas no art. 6º da aludida Lei nº 8.427, de 1992, a partir, inclusive, da instauração do respectivo processo administrativo destinado a essa finalidade.
Não por acaso, a AGU teria ratificado o aludido Parecer nº  21/2016/Decor/CGU/AGU a partir de demanda formulada pela Procuradoria-Geral do Banco Central, tendo, para tanto, emitido o Parecer nº  80/2018/Decor/AGU e, nos termos do art. 40, §§ 1º e 2º, da Lei Complementar nº 73, de 1993, esse parecer teria força vinculante sobre o aludido órgão jurídico do Banco Central, a despeito, todavia, de não contar, ainda, com a referida força vinculante sobre o próprio Banco Central ante a atual ausência da correspondente aprovação do referido parecer pelo Exmo. Sr. Presidente da República.
De todo modo, o referido parecer da AGU estaria apto a orientar o juízo de convicção do TCU, pois afastaria as dúvidas sobre as respectivas competências do Bacen e da STN, até porque, nos termos do art. 4º, X, XI, XII e XIII, da Lei Complementar nº 73, de 1993, a AGU teria a competência para fixar a interpretação atribuível à Constituição, às leis, aos tratados e aos demais atos normativos, para ser uniformemente observada pelos órgãos e entes da administração federal, podendo unificar a jurisprudência administrativa e garantir a correta aplicação das leis, além de prevenir e dirimir as controvérsias entre os órgãos jurídicos da administração federal e de exercer a orientação normativa e a supervisão técnica em prol dos órgãos jurídicos descritos no Capítulo IX do Título II da referida lei complementar.
Bem se vê que, tendo sido obtida após o referido ciclo de reuniões técnicas, essa derradeira proposta da Semag contribuiria para o aperfeiçoamento da atuação do TCU, ao avaliar a relação custo-benefício, tanto da instauração dos processos administrativos pelo Bacen, quanto da execução dos procedimentos de cobrança pela STN, sem prejuízo de manter a necessária dissuasão pelo controle externo sobre as operações do Pronaf.
Por essa linha, a Semag indicou que, em 30/9/2018, os valores devidos à STN alcançariam o montante de R$ 461.420,63 junto ao BNDES e o montante de R$ 3.425,75 junto ao Sistema de Cooperativas de Crédito (Sicoob) , além de R$ 191.285,32 junto ao Banco Cooperativo Sicredi, não tendo essas instituições informado os respectivos custos de cobrança, ao passo que, embora também atue como agente financeiro do Pronaf e, possivelmente, tenha saldo devedor junto à STN, o Banco do Brasil apresentou somente a precificação da cobrança, não tendo os bancos de desenvolvimento (Bandesul e Bandes) apresentado, contudo, nenhuma das informações requeridas (saldos devedores e custos de cobrança) .
Estaria adequada, então, a adicional proposta da unidade técnica no sentido de expedir determinação para que a STN intime as aludidas instituições financeiras com vistas a informar os valores atualizados, até 31/12/2018, a serem cobrados por força do Acórdão 2280/2008-TCU-Plenário, em face da cláusula contratual tendente a estipular a obrigação de as instituições contratadas fornecerem as informações necessárias ao acompanhamento, ao controle e à avaliação do Pronaf. 
Todo o diálogo promovido, enfim, no âmbito do TCU resultou no efetivo aperfeiçoamento da gestão e do controle sobre as atuais e as futuras operações conduzidas junto ao Pronaf, ressaltando que, no âmbito do futuro monitoramento das correspondentes determinações do Tribunal, a unidade técnica também poderá avaliar a efetividade das eventuais evoluções já implementadas.
O TCU deve conhecer, portanto, dos presentes embargos para lhes dar, no mérito, o parcial provimento, prolatando as medidas anunciadas nestas razões de decidir.
Ante o exposto, pugno pela prolação do Acórdão ora submetido a este Colegiado.
TCU, Sala das Sessões, em tagDataSessao.
Ministro-Substituto ANDRÉ LUÍS DE CARVALHO 
Relator